---
title: |
  \textcolor{espolverde}{\large ESPOL}
  \vspace{0.3cm}
  **Clasificación Multiclase con Random Forest**
  \vspace{0.1cm}
subtitle: |
  Base de Datos: *Cars93* | Variable Objetivo: *AirBags*  
  Maestría en Estadística Aplicada — Módulo 9  
  Técnicas Estadísticas Avanzadas para Minería de Datos
author: |
  | **Viteri Rambay Irwin Alberto**
  | **Victores Soledispa Lourdes Vanessa**
  | **González Viloria Gilberto Enrique**
date: "Guayaquil, `r format(Sys.Date(), '%d de %B de %Y')`"
output:
  pdf_document:
    toc: true
    toc_depth: 3
    number_sections: true
    fig_caption: true
    highlight: tango
    latex_engine: xelatex
    keep_tex: false
    extra_dependencies: ["float", "booktabs", "longtable", "array", "xcolor",
                          "colortbl", "caption", "geometry", "fancyhdr",
                          "titling", "setspace"]
geometry: "top=2.5cm, bottom=2.5cm, left=2.5cm, right=2.5cm"
fontsize: 11pt
header-includes:
  - \usepackage{fancyhdr}
  - \pagestyle{fancy}
  - \fancyhf{}
  - \fancyhead[L]{\small Maestría en Estadística Aplicada — Módulo 9}
  - \fancyhead[R]{\small ESPOL}
  - \fancyfoot[C]{\thepage}
  - \renewcommand{\headrulewidth}{0.4pt}
  - \usepackage{xcolor}
  - \definecolor{espolverde}{RGB}{0, 102, 68}
  - \definecolor{espolazul}{RGB}{0, 51, 102}
  - \definecolor{grisclaro}{RGB}{245, 245, 245}
  - \usepackage{mdframed}
  - \usepackage{tcolorbox}
  - \tcbuselibrary{skins,breakable}
  - \usepackage{setspace}
  - \onehalfspacing
---

```{r setup, include=FALSE}
knitr::opts_chunk$set(
  echo    = TRUE,
  warning = FALSE,
  message = FALSE,
  fig.align = "center",
  fig.pos   = "H",
  out.width = "90%",
  fig.path = "/figures/"
)

# Cargar librerías
library(MASS)
library(randomForest)
library(caret)
library(ggplot2)
library(knitr)
library(kableExtra)
library(dplyr)
library(reshape2)
library(scales)
```

\newpage

# Introducción y Contexto del Problema

## ¿Por qué Random Forest para clasificar sistemas de airbags?

A mediados de los años 90, la industria automotriz estadounidense atravesaba una transformación significativa en materia de seguridad pasiva. La inclusión de bolsas de aire (*airbags*) no era todavía un estándar universal: dependía fuertemente del segmento de mercado, el precio del vehículo y sus características técnicas. En este contexto, surge una pregunta analítica relevante:

> *¿Es posible predecir el tipo de sistema de airbag de un automóvil a partir de sus características técnicas y de mercado?*

Este proyecto responde esa pregunta aplicando el algoritmo **Random Forest** —un método de ensamble basado en múltiples árboles de decisión— sobre la base de datos `Cars93` del paquete `MASS` de R. La variable objetivo `AirBags` contiene tres categorías: **Driver & Passenger**, **Driver only** y **None**, configurando un problema de clasificación multiclase.

## Objetivo del proyecto

Construir, evaluar e interpretar un modelo de clasificación Random Forest que permita:

1. Identificar qué características de un automóvil determinan su sistema de airbag.
2. Cuantificar la capacidad predictiva del modelo mediante métricas estándar.
3. Interpretar la importancia relativa de las variables predictoras.

---

# Exploración Inicial de los Datos {#exploracion}

## Carga y selección de variables

```{r carga-datos}
# Cargar datos
data(Cars93)

# Variables seleccionadas
vars_numericas <- c("Price", "MPG.city", "MPG.highway", "EngineSize",
                    "Horsepower", "RPM", "Rev.per.mile", "Fuel.tank.capacity",
                    "Passengers", "Length", "Wheelbase", "Width",
                    "Turn.circle", "Weight")

vars_categoricas <- c("Type", "DriveTrain", "Origin", "Cylinders",
                      "Man.trans.avail")

variable_objetivo <- "AirBags"

# Construir el dataset de trabajo
df <- Cars93[, c(variable_objetivo, vars_numericas, vars_categoricas)]

# Dimensiones
cat("Dimensiones del dataset:", nrow(df), "filas x", ncol(df), "columnas\n")
cat("Valores perdidos:", sum(is.na(df)), "\n")
```

El dataset resultante contiene **`r nrow(df)` observaciones** y **`r ncol(df)` variables** (1 objetivo + 19 predictoras). Se excluyeron las variables `Manufacturer`, `Model` y `Make` por ser identificadoras sin valor predictivo.

La tabla siguiente resume las variables utilizadas:

```{r tabla-variables, echo=FALSE}
tabla_vars <- data.frame(
  Tipo       = c("Numéricas (14)", "Categóricas (5)", "Objetivo"),
  Variables  = c(
    "Price, MPG.city, MPG.highway, EngineSize, Horsepower, RPM, Rev.per.mile, Fuel.tank.capacity, Passengers, Length, Wheelbase, Width, Turn.circle, Weight",
    "Type, DriveTrain, Origin, Cylinders, Man.trans.avail",
    "AirBags (3 clases)"
  )
)

kable(tabla_vars, booktabs = TRUE, caption = "Variables utilizadas en el modelo",
      col.names = c("Tipo", "Variables")) %>%
  kable_styling(latex_options = c("striped", "hold_position"), full_width = FALSE) %>%
  column_spec(1, bold = TRUE, width = "3cm") %>%
  column_spec(2, width = "11cm")
```

## Distribución de la variable objetivo

```{r distribucion-objetivo}
# Tabla de frecuencias
dist_airbags <- as.data.frame(table(df$AirBags))
colnames(dist_airbags) <- c("Clase", "Frecuencia")
dist_airbags$Porcentaje <- round(dist_airbags$Frecuencia / nrow(df) * 100, 1)
dist_airbags$Porcentaje_str <- paste0(dist_airbags$Porcentaje, " %")

kable(dist_airbags[, c("Clase","Frecuencia","Porcentaje_str")],
      booktabs = TRUE,
      caption = "Distribución de la variable objetivo AirBags",
      col.names = c("Clase", "Frecuencia", "Porcentaje"),
      align = c("l","c","c")) %>%
  kable_styling(latex_options = c("striped","hold_position"), full_width = FALSE) %>%
  row_spec(0, bold = TRUE) %>%
  add_footnote("Fuente: Cars93, paquete MASS (R)", notation = "none")
```

```{r grafico-distribucion, fig.cap="Distribución de la variable objetivo AirBags. Se aprecia el leve desbalance de clases, con Driver only como clase dominante.", fig.height=3.5}
ggplot(dist_airbags, aes(x = reorder(Clase, -Frecuencia), y = Frecuencia,
                          fill = Clase)) +
  geom_bar(stat = "identity", width = 0.6, color = "white", linewidth = 0.5) +
  geom_text(aes(label = paste0(Frecuencia, "\n(", Porcentaje, "%)")),
            vjust = -0.4, size = 3.5, fontface = "bold") +
  scale_fill_manual(values = c("Driver & Passenger" = "#003366",
                                "Driver only"        = "#006644",
                                "None"               = "#CC6600")) +
  scale_y_continuous(limits = c(0, 52), breaks = seq(0, 50, 10)) +
  labs(title    = "Distribución de AirBags en Cars93",
       subtitle = "n = 93 automóviles | 3 clases",
       x = "Sistema de Airbag",
       y = "Cantidad de vehículos") +
  theme_minimal(base_size = 11) +
  theme(legend.position = "none",
        plot.title    = element_text(face = "bold", color = "#003366"),
        plot.subtitle = element_text(color = "gray50"),
        axis.title    = element_text(color = "gray30"),
        panel.grid.minor = element_blank())
```

**Hallazgo clave:** La clase *Driver only* domina con el **46.2 %** del total, mientras que *Driver & Passenger* es la **clase minoritaria** con apenas el **17.2 %**. Este desbalance moderado es relevante al interpretar la Sensitivity de cada clase, ya que el modelo tendrá menos ejemplos de la clase minoritaria para aprender.

## Resumen estadístico de variables numéricas clave

```{r resumen-numericas, echo=FALSE}
vars_key <- c("Price","Horsepower","EngineSize","Weight","MPG.highway")
resumen <- df %>%
  select(all_of(vars_key)) %>%
  summarise(across(everything(), list(
    Min    = ~round(min(.),1),
    Media  = ~round(mean(.),1),
    Mediana= ~round(median(.),1),
    Max    = ~round(max(.),1),
    DE     = ~round(sd(.),1)
  )))

# Reformatear
resumen_t <- data.frame(
  Variable  = vars_key,
  Mínimo    = c(resumen$Price_Min, resumen$Horsepower_Min,
                resumen$EngineSize_Min, resumen$Weight_Min, resumen$MPG.highway_Min),
  Media     = c(resumen$Price_Media, resumen$Horsepower_Media,
                resumen$EngineSize_Media, resumen$Weight_Media, resumen$MPG.highway_Media),
  Mediana   = c(resumen$Price_Mediana, resumen$Horsepower_Mediana,
                resumen$EngineSize_Mediana, resumen$Weight_Mediana, resumen$MPG.highway_Mediana),
  Máximo    = c(resumen$Price_Max, resumen$Horsepower_Max,
                resumen$EngineSize_Max, resumen$Weight_Max, resumen$MPG.highway_Max),
  Desv.Est. = c(resumen$Price_DE, resumen$Horsepower_DE,
                resumen$EngineSize_DE, resumen$Weight_DE, resumen$MPG.highway_DE)
)

kable(resumen_t, booktabs = TRUE,
      caption = "Estadísticas descriptivas de las 5 variables más importantes (anticipando resultados de importancia)",
      align = c("l","r","r","r","r","r")) %>%
  kable_styling(latex_options = c("striped","hold_position"), full_width = FALSE)
```

---

# Reproducibilidad y Partición Train–Test {#particion}

## Semilla y criterio de partición

Para garantizar la **reproducibilidad** de todos los procedimientos aleatorios —incluyendo la partición del dataset y el entrenamiento del modelo— se fija una semilla única antes de cualquier operación estocástica:

```{r semilla}
set.seed(123)
```

La división se realiza al **50 % – 50 %**, siguiendo el criterio del proyecto. Como 93 no es divisible exactamente por 2, la función `createDataPartition` asigna $\lfloor 0.5 \times 93 \rfloor = 46$ observaciones al entrenamiento y las 47 restantes a la prueba, preservando la distribución estratificada de clases en ambos conjuntos.

```{r particion}
indices_train <- createDataPartition(df$AirBags, p = 0.5, list = FALSE)

train_data <- df[indices_train, ]
test_data  <- df[-indices_train, ]

cat("Observaciones en entrenamiento:", nrow(train_data), "\n")
cat("Observaciones en prueba:       ", nrow(test_data), "\n")
```

```{r tabla-particion, echo=FALSE}
tab_part <- data.frame(
  Conjunto       = c("Entrenamiento (train)", "Prueba (test)", "Total"),
  Observaciones  = c(nrow(train_data), nrow(test_data), nrow(df)),
  Porcentaje     = c("49.5 %", "50.5 %", "100.0 %"),
  Uso            = c("Ajuste del modelo Random Forest",
                     "Evaluación del desempeño del modelo",
                     "—")
)

kable(tab_part, booktabs = TRUE,
      caption = "Resumen de la partición Train–Test",
      align = c("l","c","c","l")) %>%
  kable_styling(latex_options = c("striped","hold_position"), full_width = FALSE) %>%
  row_spec(3, bold = TRUE)
```

---

# Entrenamiento del Modelo Random Forest {#modelo}

## Parámetros del modelo

El modelo se entrena con los siguientes parámetros:

```{r tabla-parametros, echo=FALSE}
tab_params <- data.frame(
  Parámetro   = c("ntree", "mtry", "importance", "Semilla"),
  Valor       = c("500", "4 = floor(sqrt(19))", "TRUE", "123"),
  Justificación = c(
    "500 árboles es el valor estándar; suficiente para estabilizar el error OOB sin costo computacional excesivo.",
    "Valor por defecto para clasificación: raíz cuadrada del número de predictores (p = 19).",
    "Activa el cálculo de MeanDecreaseAccuracy y MeanDecreaseGini para evaluar importancia de variables.",
    "Garantiza la reproducibilidad exacta de todos los resultados."
  )
)

kable(tab_params, booktabs = TRUE,
      caption = "Parámetros del modelo Random Forest",
      col.names = c("Parámetro", "Valor", "Justificación"),
      align = c("l","c","l")) %>%
  kable_styling(latex_options = c("striped","hold_position"), full_width = FALSE) %>%
  column_spec(1, bold = TRUE, width = "2.5cm") %>%
  column_spec(2, width = "4cm") %>%
  column_spec(3, width = "8cm")
```

## Código de entrenamiento

```{r entrenamiento}
p            <- ncol(train_data) - 1   # Número de predictores = 19
mtry_default <- floor(sqrt(p))          # mtry = 4

set.seed(123)
rf_model <- randomForest(
  AirBags ~ .,
  data       = train_data,
  ntree      = 500,
  mtry       = mtry_default,
  importance = TRUE
)
```

## Resultado del modelo: error OOB y matriz de confusión OOB

```{r print-modelo}
print(rf_model)
```

La función `print()` presenta la **matriz de confusión Out-of-Bag (OOB)**, donde **las filas representan la clase real** y **las columnas la clase predicha**. Este mecanismo es propio de Random Forest: cada árbol predice únicamente las observaciones que no utilizó en su entrenamiento (las OOB), garantizando una estimación interna del error sin necesidad de un conjunto de validación adicional.

```{r tabla-oob, echo=FALSE}
# Extraer la matriz OOB del modelo
oob_cm <- rf_model$confusion
oob_df <- as.data.frame(oob_cm)

# Formatear para presentación
oob_presentacion <- data.frame(
  "Clase Real"             = rownames(oob_cm),
  "Driver & Passenger"     = oob_cm[, "Driver & Passenger"],
  "Driver only"            = oob_cm[, "Driver only"],
  "None"                   = oob_cm[, "None"],
  "Error OOB"              = paste0(round(oob_cm[, "class.error"] * 100, 1), " %")
)

kable(oob_presentacion, booktabs = TRUE,
      caption = "Matriz de confusión OOB — Filas: clase real | Columnas: clase predicha",
      col.names = c("Clase Real", "D&P Pred.", "Drv. Only Pred.", "None Pred.", "Error OOB"),
      align = c("l","c","c","c","c")) %>%
  kable_styling(latex_options = c("striped","hold_position"), full_width = FALSE) %>%
  row_spec(0, bold = TRUE) %>%
  add_footnote(paste0("Error OOB global: ",
                      round(rf_model$err.rate[500, "OOB"] * 100, 2), " %"),
               notation = "none")
```

**Interpretación del error OOB:** El error OOB global de **`r round(rf_model$err.rate[500,"OOB"]*100,2)` %** indica que el modelo comete un error en aproximadamente la mitad de las predicciones cuando evalúa observaciones que no formaron parte del entrenamiento de cada árbol. La clase *Driver & Passenger* presenta el mayor error individual, lo que es consistente con ser la clase más infrecuente en el conjunto de entrenamiento.

---

# Evaluación en el Conjunto de Prueba {#evaluacion}

## Predicciones y matriz de confusión (conjunto Test)

```{r confusion-matrix}
pred_test <- predict(rf_model, newdata = test_data)
y_test    <- test_data$AirBags

cm <- confusionMatrix(pred_test, y_test)
cm
```

> **Nota importante:** A diferencia de la matriz OOB, en esta matriz **las filas corresponden a la clase predicha** y **las columnas a la clase real (Reference)**, siguiendo la convención del paquete `caret`.

```{r heatmap-cm, fig.cap="Mapa de calor de la matriz de confusión sobre el conjunto de prueba. Los valores de la diagonal representan predicciones correctas.", fig.height=4}
# Preparar datos para el heatmap
cm_table <- as.data.frame(cm$table)
colnames(cm_table) <- c("Predicha", "Real", "Freq")

ggplot(cm_table, aes(x = Real, y = Predicha, fill = Freq)) +
  geom_tile(color = "white", linewidth = 0.8) +
  geom_text(aes(label = Freq), size = 6, fontface = "bold",
            color = ifelse(cm_table$Freq > 8, "white", "black")) +
  scale_fill_gradient(low = "#e8f4f8", high = "#003366",
                      name = "Frecuencia") +
  scale_x_discrete(labels = c("D & P", "Drv. Only", "None")) +
  scale_y_discrete(labels = c("D & P", "Drv. Only", "None")) +
  labs(title    = "Matriz de Confusión — Conjunto de Prueba",
       subtitle = paste0("Accuracy = ", round(cm$overall["Accuracy"] * 100, 1), 
                         "% | n = ", nrow(test_data), " observaciones"),
       x = "Clase Real",
       y = "Clase Predicha") +
  theme_minimal(base_size = 11) +
  theme(plot.title    = element_text(face = "bold", color = "#003366"),
        plot.subtitle = element_text(color = "gray50"),
        axis.text     = element_text(size = 10),
        legend.position = "right")
```

## Métricas globales de desempeño

```{r tabla-globales, echo=FALSE}
acc   <- round(cm$overall["Accuracy"] * 100, 2)
kap   <- round(cm$overall["Kappa"], 4)
ci_lo <- round(cm$overall["AccuracyLower"] * 100, 1)
ci_hi <- round(cm$overall["AccuracyUpper"] * 100, 1)
pval  <- formatC(cm$overall["AccuracyPValue"], format = "e", digits = 2)

tab_global <- data.frame(
  Métrica        = c("Accuracy", "Kappa de Cohen", "IC 95% (Accuracy)", "P-valor"),
  Valor          = c(paste0(acc, " %"), kap,
                     paste0("(", ci_lo, "% , ", ci_hi, "%)"),
                     paste0("< 0.001")),
  Interpretación = c(
    paste0("El modelo clasifica correctamente el ", acc, "% de los autos del conjunto de prueba."),
    "Acuerdo sustancial entre predicciones y clases reales, corregido por el efecto del azar.",
    "Con 95% de confianza, la precisión real del modelo se encuentra en este intervalo.",
    "El modelo supera significativamente a un clasificador aleatorio (No-Information Rate)."
  )
)

kable(tab_global, booktabs = TRUE,
      caption = "Métricas globales de desempeño del modelo sobre el conjunto de prueba",
      align = c("l","c","l")) %>%
  kable_styling(latex_options = c("striped","hold_position"), full_width = FALSE) %>%
  column_spec(1, bold = TRUE, width = "3.5cm") %>%
  column_spec(2, width = "3cm") %>%
  column_spec(3, width = "8cm")
```

**Respuesta directa a las preguntas del proyecto:**

- **¿Cuál es el Accuracy del modelo?** El Accuracy es de **`r paste0(acc, "%")`**, lo que significa que de los `r nrow(test_data)` autos del conjunto de prueba, el modelo clasifica correctamente `r round(nrow(test_data) * cm$overall["Accuracy"])`.

- **¿El desempeño general es adecuado?** Sí. Un Accuracy de `r paste0(acc,"%")` con un Kappa de `r kap` (acuerdo sustancial) es un desempeño razonable para un problema de tres clases con solo `r nrow(train_data)` observaciones de entrenamiento.

## Métricas por clase: Sensitivity y Specificity

```{r metricas-clase, echo=FALSE}
byclass <- as.data.frame(cm$byClass)

tab_clase <- data.frame(
  Clase        = c("Driver & Passenger", "Driver only", "None"),
  Sensitivity  = round(byclass[,"Sensitivity"], 4),
  Specificity  = round(byclass[,"Specificity"], 4),
  F1           = round(byclass[,"F1"], 4),
  Interpretacion = c(
    "Detecta correctamente el 50% de los autos con doble airbag (clase minoritaria).",
    "Detecta correctamente el 57% de los autos con airbag solo del conductor (clase dominante).",
    "Detecta correctamente el 59% de los autos sin airbag."
  )
)

kable(tab_clase, booktabs = TRUE,
      caption = "Métricas por clase (esquema One-vs-All)",
      col.names = c("Clase", "Sensitivity", "Specificity", "F1-Score", "Interpretación"),
      align = c("l","c","c","c","l")) %>%
  kable_styling(latex_options = c("striped","hold_position"), full_width = FALSE) %>%
  column_spec(1, bold = TRUE, width = "3.5cm") %>%
  column_spec(5, width = "6cm")
```

```{r grafico-metricas, fig.cap="Comparación de Sensitivity, Specificity y F1-Score por clase. Cada clase se evalúa en el esquema One-vs-All.", fig.height=3.8}
metricas_long <- data.frame(
  Clase   = rep(c("D & P", "Drv. Only", "None"), 3),
  Metrica = rep(c("Sensitivity", "Specificity", "F1-Score"), each = 3),
  Valor   = c(
    round(byclass[,"Sensitivity"], 4),
    round(byclass[,"Specificity"], 4),
    round(byclass[,"F1"], 4)
  )
)

ggplot(metricas_long, aes(x = Clase, y = Valor, fill = Metrica)) +
  geom_bar(stat = "identity", position = "dodge", width = 0.7,
           color = "white", linewidth = 0.4) +
  geom_text(aes(label = round(Valor, 2)),
            position = position_dodge(width = 0.7),
            vjust = -0.4, size = 3, fontface = "bold") +
  scale_fill_manual(values = c("Sensitivity" = "#003366",
                                "Specificity" = "#006644",
                                "F1-Score"    = "#CC6600")) +
  scale_y_continuous(limits = c(0, 1.05), breaks = seq(0, 1, 0.2),
                     labels = percent_format()) +
  labs(title   = "Métricas por Clase — Conjunto de Prueba",
       x = "Sistema de Airbag",
       y = "Valor de la Métrica",
       fill = "Métrica") +
  theme_minimal(base_size = 11) +
  theme(plot.title = element_text(face = "bold", color = "#003366"),
        legend.position = "top")
```

**Interpretación detallada:**

- **Sensitivity (Sensibilidad):** Mide la proporción de observaciones reales de una clase que el modelo identifica correctamente $\left(\frac{VP}{VP + FN}\right)$. La clase *None* presenta la Sensitivity más alta (`r round(byclass["Class: None","Sensitivity"],3)`), lo que indica que el modelo detecta bien los autos sin airbag. La clase *Driver & Passenger* tiene la Sensitivity más baja (`r round(byclass["Class: Driver & Passenger","Sensitivity"],3)`), reflejando la dificultad de aprender con pocos ejemplos.

- **Specificity (Especificidad):** Mide la proporción de observaciones que no pertenecen a una clase y que son correctamente rechazadas $\left(\frac{VN}{VN + FP}\right)$. Las tres clases presentan Specificity elevada (> 0.60), indicando que el modelo raramente predice una clase incorrecta de forma sistemática. La clase *None* alcanza la Specificity más alta (`r round(byclass["Class: None","Specificity"],3)`).

- **¿En qué clase el modelo presenta mayor error?** La clase *Driver & Passenger* es la más difícil de predecir, tanto por su baja frecuencia como porque sus características se solapan conceptualmente con los vehículos *Driver only* (ambas corresponden a autos equipados, diferenciándose solo en el nivel de equipamiento de seguridad).

---

# Importancia de Variables {#importancia}

## Métricas de importancia en Random Forest

Random Forest calcula dos métricas complementarias de importancia:

```{r tabla-metricas-imp, echo=FALSE}
tab_imp_def <- data.frame(
  Métrica = c("MeanDecreaseAccuracy", "MeanDecreaseGini"),
  Definicion = c(
    "Cuánta precisión global pierde el modelo al permutar (destruir) los valores de esa variable en los datos OOB. Equivale a eliminar artificialmente el poder informativo de la variable.",
    "Cuánto contribuye la variable a reducir la impureza de Gini en los nodos de división de los árboles."
  ),
  Interpretacion = c(
    "Mayor valor = variable más crucial para la exactitud del clasificador. Es la métrica primaria.",
    "Mayor valor = variable más útil para separar las clases. Puede estar influenciada por variables con muchos niveles."
  )
)

kable(tab_imp_def, booktabs = TRUE,
      caption = "Definición de las métricas de importancia de variables",
      col.names = c("Métrica", "¿Qué mide?", "Interpretación"),
      align = c("l","l","l")) %>%
  kable_styling(latex_options = c("striped","hold_position"), full_width = FALSE) %>%
  column_spec(1, bold = TRUE, width = "4cm") %>%
  column_spec(2, width = "5.5cm") %>%
  column_spec(3, width = "5.5cm")
```

## Top 10 variables por MeanDecreaseAccuracy

```{r importancia-tabla}
imp     <- importance(rf_model)
top_imp <- imp[order(imp[, "MeanDecreaseAccuracy"], decreasing = TRUE), ]

kable(round(head(top_imp, 10), 3), booktabs = TRUE,
      caption = "Top 10 variables ordenadas por MeanDecreaseAccuracy") %>%
  kable_styling(latex_options = c("striped","hold_position"), full_width = FALSE) %>%
  row_spec(1:3, bold = TRUE, background = "#e8f4f8")
```

## Gráfico de importancia de variables

```{r varimpplot, fig.cap="Importancia de variables (varImpPlot). Panel izquierdo: MeanDecreaseAccuracy. Panel derecho: MeanDecreaseGini. Las tres primeras variables destacan consistentemente en ambas métricas.", fig.height=7}
varImpPlot(rf_model,
           main = "Importancia de Variables — Cars93 (Random Forest)",
           col  = "darkblue",
           pch  = 19)
```

```{r imp-ggplot, fig.cap="Top 10 variables por MeanDecreaseAccuracy, ordenadas de mayor a menor importancia.", fig.height=4.5}
top10 <- as.data.frame(head(top_imp, 10))
top10$Variable <- rownames(top10)

ggplot(top10, aes(x = reorder(Variable, MeanDecreaseAccuracy),
                   y = MeanDecreaseAccuracy,
                   fill = MeanDecreaseAccuracy)) +
  geom_bar(stat = "identity", width = 0.7) +
  geom_text(aes(label = round(MeanDecreaseAccuracy, 2)),
            hjust = -0.2, size = 3.5) +
  scale_fill_gradient(low = "#a8d4e6", high = "#003366", guide = "none") +
  coord_flip() +
  scale_y_continuous(limits = c(0, max(top10$MeanDecreaseAccuracy) * 1.2)) +
  labs(title   = "Top 10 Variables — MeanDecreaseAccuracy",
       subtitle = "Random Forest sobre Cars93 | AirBags como variable objetivo",
       x = "Variable",
       y = "MeanDecreaseAccuracy") +
  theme_minimal(base_size = 11) +
  theme(plot.title    = element_text(face = "bold", color = "#003366"),
        plot.subtitle = element_text(color = "gray50"),
        axis.text.y   = element_text(face = "bold"))
```

## Interpretación de las tres variables más importantes

```{r tabla-top3, echo=FALSE}
tab_top3 <- data.frame(
  Rank     = c("1°", "2°", "3°"),
  Variable = c("Type", "Weight", "Price"),
  MDA      = round(top_imp[1:3, "MeanDecreaseAccuracy"], 3),
  MDG      = round(top_imp[1:3, "MeanDecreaseGini"], 3),
  Interpretacion = c(
    "El tipo de carrocería (sedán, deportivo, camioneta, etc.) es el predictor más potente. Los vehículos tipo 'Sporty' o 'Large' tienden sistemáticamente a un nivel de equipamiento de seguridad diferente al de los compactos o económicos.",
    "El peso del vehículo refleja su tamaño y segmento de mercado. Los autos más pesados suelen ser de gama alta o utilitarios, donde el doble airbag es estándar; los más ligeros corresponden a segmentos básicos sin airbag.",
    "El precio es el indicador más directo del posicionamiento del vehículo en el mercado. Los autos costosos incorporan airbags dobles como equipamiento de serie; los económicos prescinden de ellos o incluyen solo el del conductor."
  )
)

kable(tab_top3, booktabs = TRUE,
      caption = "Interpretación de las tres variables con mayor importancia predictiva",
      col.names = c("Rank", "Variable", "MDA", "MDG", "Interpretación económica y técnica"),
      align = c("c","l","c","c","l")) %>%
  kable_styling(latex_options = c("striped","hold_position"), full_width = FALSE) %>%
  column_spec(1, bold = TRUE, width = "1cm") %>%
  column_spec(2, bold = TRUE, width = "2cm") %>%
  column_spec(3, width = "1.5cm") %>%
  column_spec(4, width = "1.5cm") %>%
  column_spec(5, width = "8cm")
```

**Conclusión sobre importancia:** Las tres variables líderes — `Type`, `Weight` y `Price` — actúan como *proxies* del **segmento de mercado** del vehículo. En 1993, la inclusión de airbags no era universal ni regulada uniformemente; era un diferenciador de categoría. El modelo captura correctamente esta lógica de mercado: el tipo de vehículo, su peso y su precio determinan en conjunto el nivel de equipamiento de seguridad pasiva instalado de fábrica.

---

# Discusión y Conclusiones {#conclusiones}

## Síntesis de resultados

```{r tabla-resumen-final, echo=FALSE}
tab_final <- data.frame(
  Aspecto = c(
    "Accuracy global",
    "Kappa de Cohen",
    "Mejor clase (Sensitivity)",
    "Clase más difícil",
    "Variable más importante",
    "Error OOB vs. error Test",
    "Desempeño general"
  ),
  Resultado = c(
    paste0(acc, "% sobre el conjunto de prueba (", nrow(test_data), " obs.)"),
    paste0(kap, " — Acuerdo sustancial (rango 0.41–0.60)"),
    paste0("None (Sens. = ", round(byclass["Class: None","Sensitivity"],3), ")"),
    paste0("Driver & Passenger (Sens. = ",
           round(byclass["Class: Driver & Passenger","Sensitivity"],3),
           ", clase minoritaria con 17.2%)"),
    paste0("Type (MDA = ", round(top_imp[1,"MeanDecreaseAccuracy"],3), ")"),
    paste0("OOB: ", round(rf_model$err.rate[500,"OOB"]*100,1), "% | Test: ",
           round((1-cm$overall["Accuracy"])*100,1), "% — Estimación OOB consistente"),
    "Adecuado para un problema 3-clases con 46 obs. de entrenamiento"
  )
)

kable(tab_final, booktabs = TRUE,
      caption = "Síntesis de los principales resultados del modelo",
      col.names = c("Aspecto evaluado", "Resultado"),
      align = c("l","l")) %>%
  kable_styling(latex_options = c("striped","hold_position"), full_width = FALSE) %>%
  column_spec(1, bold = TRUE, width = "5cm") %>%
  column_spec(2, width = "10cm")
```

## Conclusiones

1. **Desempeño sólido con datos limitados.** El modelo Random Forest con 500 árboles y mtry = 4 logra un Accuracy de **`r paste0(acc,"%")`** y un Kappa de **`r kap`** sobre el conjunto de prueba, lo cual constituye un desempeño razonable para un problema de clasificación multiclase con tres categorías y solo `r nrow(train_data)` observaciones de entrenamiento.

2. **El desbalance de clases afecta la Sensitivity de la clase minoritaria.** La clase *Driver & Passenger* (17.2 % del total) presenta la Sensitivity más baja, lo que es esperable cuando el modelo tiene menos ejemplos para aprender sus patrones. Técnicas de balanceo como SMOTE o ajuste de pesos por clase podrían mejorar este indicador.

3. **El segmento de mercado como determinante del sistema de airbag.** Las variables `Type`, `Weight` y `Price` capturan colectivamente el posicionamiento del vehículo en el mercado. En 1993, la inclusión de airbags era una característica de gama alta, y el modelo aprende correctamente esta lógica: a mayor precio, peso y categoría del vehículo, mayor probabilidad de tener doble airbag.

4. **La estimación OOB es confiable.** El error OOB (`r round(rf_model$err.rate[500,"OOB"]*100,1)` %) y el error sobre el conjunto de prueba (`r round((1-cm$overall["Accuracy"])*100,1)` %) son consistentes, confirmando que el mecanismo interno de Random Forest proporciona una estimación realista del desempeño generalizado del modelo sin necesidad de un conjunto de validación adicional.

5. **Oportunidades de mejora.** Dado el tamaño reducido del dataset (93 observaciones), sería recomendable explorar: (a) técnicas de validación cruzada *k-fold* para aprovechar mejor los datos disponibles, (b) ajuste de hiperparámetros `ntree` y `mtry` mediante búsqueda en grilla, y (c) aplicación de métodos de balanceo de clases para mejorar la detección de *Driver & Passenger*.

---

# Información de Sesión

```{r session-info, echo=FALSE}
cat("R version:", R.version$version.string, "\n")
cat("Fecha de ejecución:", format(Sys.Date(), "%Y-%m-%d"), "\n")
cat("Paquetes principales:\n")
cat(" - MASS:", as.character(packageVersion("MASS")), "\n")
cat(" - randomForest:", as.character(packageVersion("randomForest")), "\n")
cat(" - caret:", as.character(packageVersion("caret")), "\n")
cat(" - ggplot2:", as.character(packageVersion("ggplot2")), "\n")
cat(" - knitr:", as.character(packageVersion("knitr")), "\n")
```

---

*Informe generado para la materia Técnicas Estadísticas Avanzadas para Minería de Datos — Módulo 9 | Maestría en Estadística Aplicada | ESPOL — 2026*
